臺灣臺中地方法院民事判決　九十三年度訴字第一一八一號
　　原　　　告　戊○○
　　　　　　　　甲○○
　　　　　　　　丙○○
　　　　　　　　庚○○
　　　　　　　　己○○
　　共　　　同
　　訴訟代理人　王傳賢　律師
　　　　　　　　陳麗如　律師
　　被　　　告　乙○○○○○○.
　　訴訟代理人　丁○○
　　　　　　　　陳鴻謀　律師
　　右一人之
　　複代理人　　陳育仁　律師
右當事人間請求確認派下權存在事件，本院於民國九十四年六月三日言詞辯論終結，
判決如左：
    主      文
確認原告對公業黃江山之派下權存在。
訴訟費用由被告負擔。
    事實及理由
壹、原告主張：原告均為公業黃江山設立人之一黃居之繼承子孫，對公業黃江山有派
    下權存在，被告黃沂源係公業黃江山之申報人，其向台中市南屯區公所申報公業
    黃江山之派下員名冊，竟故意漏列原告等直系尊親屬黃居之房下子孫，否認原告
    之派下權，原告遂提出書面異議，惟接獲南屯區公所九十三年三月三十一日公所
    字第○九三○○○四二六三號函轉被告乙○○○○○○○○○○○九十三年三月
    二十九日申復書，其內容指稱原告等無派下權云云，爰依法提起本訴。查依公業
    黃江山大正四年（即
    稱系爭公業設定書）上記載設定人為「黃番薯、黃居、黃正身」，即原告戊○○
    之父親黃居，本為公業黃江山之派下員，嗣黃居死亡後，其派下員之權利，由原
    告戊○○及兄黃清金二人共同繼承；黃清金死亡後，其派下員之權利，則由其長
    子甲○○、次子黃上賢、三子黃上興、四子黃直義共同繼承；次子黃上賢死亡後
    之派下員權利再由其離婚後之四女即原告丙○○繼承；三子黃上興死亡後其派下
    員權利再由其長子即原告庚○○及其次子即原告己○○共同繼承。
二、雖被告否認原告之派下權，然查：依被告申復書陳述之大正四年八月十二日之系
    爭公業設定書上，記載設定人為「黃番薯、黃居、黃正身」，且該公業設定書後
    附大正四年八月十三日之土地登記證，及該揀東下堡埔庄貳玖肆番號土地（
    土地重劃後現為台中市○○區○○段一○二地號，下稱系爭公業土地）之土地登
    記簿，均記載系爭公業土地於大正四年八月十三日以公業設定書為原因，移轉予
    公業黃江山取得；又被告向台中市南屯區公所申報發給派下員全員證明所檢附之
    公業黃江山沿革第一頁倒數第六行亦載明：「公業設定書（大正四年
    五年）揀東下堡埔庄貳九四番，設定書內容略以：將該土地，將來以黃正身
    為管理人，及黃江山之名義設定公業。簽署人黃番薯、黃居、黃正身。」等語；
    再依台中市政府三十八年十月一日發給免契稅之證明，亦記載南屯庄埔貳九
    四番地之贈與人為「黃番薯、黃居、黃正身」，受贈人為「黃江山（管理人黃正
    身）」；此外，有關公業黃江山歷年來之祭祀掃墓事宜，依「祭江山公墳墓近年
    來輪流情形記錄表」上記載，亦由黃江山公之三大房即長房黃朝明（有三子，分
    別為黃宇財、黃阿鄰、黃居）、次房黃朝棟、三房黃朝良（即黃正身）之派下，
    輪流辦理，且黃江山公墳墓之修建費用計新台幣（下同）十萬五千元，由三大房
    派下各攤付三萬五千元，況兩造間除公業黃江山之外，尚同屬祭祀公業黃元貴之
    派下員，足證原告戊○○之父親黃居確為公業黃江山之設立人及前開土地之贈與
    人，原告等均為黃居之繼承子孫，對公業黃江山自有派下權存在。至被告另辯稱
    原告有簽署拋棄書云云，惟除拋棄書並未蓋騎縫章，無法證明原告有拋棄之意思
    外，於原告戊○○簽名時，拋棄書上無內容之記載及立拋棄書人之字樣，其餘原
    告亦未曾在拋棄書上簽章，且觀其內容意在闡述該筆土地為黃墩個人所有，非公
    業黃江山之財產，並非表示有拋棄派下權之意思，縱對公業黃江山特定財產有拋
    棄之情形，惟依內政部六十九年七月二十一日台內民字第三三七五三號函及司法
    院七十六年一月二十四日秘台廳(一)字第○一○六一號函文意旨，亦不影響原告等
    身為公業黃江山派下員之權利。被告係公業黃江山之申報人，代表公業黃江山向
    主管機關申報派下員名冊，其否認原告之派下權存在，原告起訴請求確認派下權
    存在，自有即受確認判決之法律上利益等語。
三、並聲明：確認原告對祭祀公業黃江山之派下權存在。
貳、被告則以：查黃江山有三子，分別為黃朝明、黃朝棟、黃朝良；黃朝明有三子，
    分別為黃宇財、黃阿鄰、黃居，而黃居為原告戊○○之父親。於光緒二十一年即
    明這一房簽立合約，即立合約憑準字人為黃朝棟、黃朝良及姪黃阿麟。合約記載
    「因不能合和兄弟叔姪相商，欲將所存公田及季份除存公及換田以外作三房均分
    ，於是爰請家房族長到家酌議，焚香告祖，拈鬮為定‧‧‧」，足見於光緒二十
    一年，已就黃江山之財產為分配，由三房各自所有，並無共有之財產。黃朝棟死
    亡後，由其獨子黃墩繼承財產，他人恐黃墩將祖先所留之財產變賣，故於日據時
    代大正四年，由黃阿鄰之長子黃番薯，夥同黃居與黃正身（即黃朝良）簽署公業
    其簽名，應屬無效之公業設定書，且黃番薯、黃居及黃正身強迫欲將黃墩之土地
    納為公業土地，違反黃墩之意願，該設定書對黃墩亦不生效力，故無從以系爭公
    業設定書認定公業黃江山之設立人。嗣後，黃正身再與黃墩另行設立黃江山祭祀
    公業，此依祭祀公業調查書及設立連名帳可知，其上記載設立者為「黃正身、黃
    墩」，其中土地持分額欄記載黃正身為「無」，黃墩為「全部」，足證祭祀公業
    之土地權利為黃墩所有，黃正身並未提供土地，是公業黃江山係由黃正身與黃墩
    共同以黃墩之財產設立，而黃朝明並未參與此次祭祀公業之設立，故本件公業黃
    江山僅黃墩、黃正身之後世子孫享有派下權。至原告所稱有關黃江山掃墓事宜乃
    為後世子孫盡其孝道之表現，與公業之成立及是否有派下權無關，亦無法因兩造
    俱為黃元貴祭祀公業之派下員，即認定原告等人同為公業黃江山之派下員。此外
    ，於大正十二年（即民國十二年），黃正身之二子黃火爐向黃墩購買全部私有財
    產，作為公業黃江山之鳩資及公業之設立，設立者即為黃正身及黃墩，亦足證黃
    參與公業黃江山之設立，是無鳩資之子孫自無權列入設立人及派下員。
二、綜上，黃居、黃蕃薯並無參與公業黃江山之鳩資及設立，無權列入原設立人及派
    下員，亦不得將過去核准確定之日據時期公文書（即調查報告及設立連名帳）及
    前人之事實加以曲解推翻，且不得擅自塗改或補列派下員及繼承權。再原告等於
    七十一年十一月三日簽署拋棄書，確認黃朝明並未參與公業黃江山之設立，雖拋
    棄書未蓋有騎縫章，但並不影響其本質，且縱認拋棄書內容並無立書人對現存權
    利拋棄之意思，惟就拋棄書之內容已闡明：「二、查台中市南屯區○○○段二九
    四地號，地積○．○二九八公頃（○．○四一甲）原係黃墩所有，並由黃正身（
    朝良）管理，曾經日據時代向政府機關以設立者黃正身、黃墩、祭祀公業黃江山
    管理人黃正身辦理登記有案。‧‧‧三、該地號所有權屬黃墩所有，設立者為黃
    正身、黃墩，有日政時代登記有案，既不屬黃朝明所有，非黃江山財產，黃朝明
    派下員仍無權繼承，願意拋棄該權利」，亦足以確認黃朝明並未參與祭祀公業黃
    江山之設立，則黃居、黃阿鄰為黃朝明之後世，自亦不得享有派下權等語資為抗
    辯。
三、並聲明：原告之訴駁回。
參、兩造不爭執之事實：
  (一)公業黃江山於大正四年八月十二日之「公業設定書」為真正。
  (二)台中市政府三十八年十月一日免契稅證明。
  (三)公業黃江山近年來均由黃江山公之三房派下子孫輪流負責祭祀掃墓事宜，並依三
    房比例均攤黃江山公修墓費用。
  (四)祭祀公業黃元貴派下員系統表。
  (五)光緒二十一年黃朝棟、黃朝良、黃阿麟已立合約書分配黃江山之財產。
  (六)祭祀公業設立人及其子孫對祭祀公業有「派下權」，且若原告之主張有理由，對
    原告均具有派下員之資格不爭執。
  (七)訴外人黃蕃薯、黃居、黃正身三人分別於昭和十八年、二十年、大正九年之日據
    時代死亡。
肆、兩造之爭點所在：
  (一)公業黃江山究由何人所設立？
  (二)被告所提七十一年十一月三日拋棄書是否生原告拋棄派下權之效力？
伍、本院之判斷：
一、按民事訴訟法第二百四十七條所謂即受確認判決之法律上利益，係指因法律關係
    之存否不明確，致原告在私法上之地位有受侵害之危險，而此項危險得以對於被
    告之確認判決除去者而言，最高法院四十二年台上字第一○三一號著有例可循，
    經查，本件原告主張其對公業黃江山之派下權存在，被告則否認之，是原告法律
    上地位受有侵害之虞，自有受確認判決之法律上利益，合先敘明。
二、按祭祀公業，係以祭祀祖先為目的，而設立之獨立財產。其目的乃為祭祖或使祖
    先有所血食，並求其降福於子孫，故其設立，自須有享祀人、設立人（或派下）
    及獨立財產之存在。所謂派下，乃指設立人及其子孫，一般而言，派下以男系之
    派下權，而招贅夫，或未招贅生有男子或收養男子者，該男子均可為派下。台灣
    之祭祀公業乃淵源於中國大陸之「祭田」，一般多稱之為「祭祀公業」、「公業
    」或「嘗」（參見臺灣民事習慣調查報告，法務部編印，九十三年五月，第七三
    三頁以下）。又祭祀公業係屬派下員全體公同共有祀產之總稱，其派下員資格之
    認定，應以該祭祀公業之設立人及享有該設立人派下權之繼承人為限（最高法院
    七十四年台上字第二七八○號判決要旨參照）。
三、關於公業黃江山究由何人所設立，即公業黃江山之設立人為何人？為兩造之爭執
    重點所在，原告主張依被告向台中市南屯區公所申報發給派下員全員證明所檢附
    之公業黃江山沿革第一頁倒數第六行載明：「公業設定書（大正四年
    五年）揀東下堡埔庄貳九四番，設定書內容略以：將該土地，將來以黃正身
    為管理人，及黃江山之名義設定公業。簽署人黃番薯、黃居、黃正身。」等語；
    及依台中市政府三十八年十月一日發給之免契稅證明，亦記載南屯庄埔貳九
    四番地之贈與人為「黃番薯、黃居、黃正身」，受贈人為「黃江山（管理人黃正
    身）」等情（詳見事實欄所載），則依大正四年八月十二日之「公業設定書」上
    明文記載設立人為黃番薯、黃居、黃正身，則該三人應為公業黃江山之設立人無
    誤。被告對於公業設定書之真正並不爭執，惟否認黃番薯、黃居、黃正身三人為
    公業黃江山之設立人，辯稱：日據時代大正四年，由黃阿鄰之長子黃番薯，夥同
    黃居與黃正身簽署公業設定書，欲將黃墩之土地用來祭祀黃江山，惟該公業設定
    書未經黃墩之同意且無其簽名，應屬無效之公業設定書，嗣後黃正身與黃墩另行
    為「黃正身、黃墩」，其中土地持分額欄記載黃正身為「無」，黃墩為「全部」
    ，足證祭祀公業之土地權利為黃墩所有，黃正身並未提供土地，是公業黃江山係
    由黃正身與黃墩共同以黃墩之財產設立，黃正身及黃墩方為設立人等語（詳見事
    實欄所載）。經查：
  (一)被告雖以光緒二十一年即
    阿麟所立之合約之記載，證明於光緒二十一年，已就黃江山之財產為分配，由三
    房各自所有，並無共有之財產；且黃朝棟死亡後，由其獨子黃墩繼承財產，他人
    恐黃墩將祖先所留之財產變賣，故於日據時代大正四年，由黃阿鄰之長子黃番薯
    ，夥同黃居與黃正身簽署公業設定書，欲將黃墩之土地用來祭祀黃江山，惟該公
    業設定書未經黃墩之同意且無其簽名，應屬無效之公業設定書，嗣黃正身再與黃
    墩另行設立黃江山祭祀公業，此由祭祀公業調查書及設立連名帳可知，且祭祀公
    業調查書及設立連名帳為日據時代政府機關所做之公文書，應得據以認定黃正身
    與黃墩方為公業黃江山之設立人云云。惟查，兩造所不爭執之大正四年八月十二
    日之公業設定書上明文記載設定人為「黃番薯、黃居、黃正身」，且依被告向南
    屯區公所申報之該公業設定書後附之大正四年八月十三日之土地登記證，及該系
    爭公業土地揀東下堡埔庄貳玖肆番號土地之土地登記簿，均記載系爭公業土
    地早於大正四年八月十三日以公業設定書為原因，移轉予公業黃江山取得，此有
    本院向南屯區公所調取之公業黃江山九十二年九月五日申以派下證明所附申報書
    、推舉書、切結書、沿革、財產清冊、土地登記簿謄本等文件共壹冊在卷可參；
    本院再依職權函詢系爭公業土地即揀東下堡埔庄貳玖肆番號土地，於日據時
    代大正四年八月十三日移轉予公業黃江山，其移轉之原因為何？及其前手及前前
    手為何人？經臺中市中興地政事務所函覆：揀東下堡埔庄貳玖肆番號土地其
    移轉原因為「公業設定書」、前手為「黃正身」，此有該地政事務所九十四年四
    月一日中興地所四字第0940001019號函及其檢附之該地號土地日據時期至今之土
    地登記簿影本各一份在卷可稽（本院卷第二○七頁以下），是依上開土地登記證
    及登記簿之記載以及地政事務所之回函可知，系爭公業土地乃由原所有權人黃正
    身於日據時期大正四年八月十三日以系爭公業設定書為移轉原因，移轉予公業黃
    江山，此與系爭公業設定書之內容相符，且與原告之主張一致，堪信原告主張系
    爭公業設定書上記載之設定人為「黃番薯、黃居、黃正身，該三人為公業黃江山
    之設立人應為屬實。
  (二)故而，被告辯稱系爭公業土地之權利為黃墩所有，黃正身並未提供土地，公業黃
    江山係由黃正身與黃墩共同以黃墩之財產設立，且於大正十二年（即民國十二年
    ），黃正身之二子黃火爐向黃墩購買全部私有財產，作為公業黃江山之鳩資及公
    業之設立，系爭公業設定書未得土地所有權人黃墩之同意及簽署應為無效，可證
    難採信。又被告另辯稱依祭祀公業調查書及設立連名帳記載，公業黃江山之設立
    人為黃正身及黃墩，而該祭祀公業調查書及設立連名帳乃依日據時期臺灣總督頒
    布之臺灣祭祀公業令之格式所製作，且有收文號，內容應為真實云云。然查，上
    開文件之真正，業為原告所否認，被告亦自承日據時期臺灣總督研擬之臺灣祭祀
    公業令因牽涉問題甚多，並未施行，而被告經本院闡明後，自始均未能提出祭祀
    公業調查書及設立連名帳究為何政府機關所製作之公文書，本院依其聲請向南屯
    區公所函詢，該公所亦函覆其並未留存此文書，此有該公所九十四年五月九日公
    所民字第09 40005949號函一份附卷可按（本院卷二三七頁），且縱使調查書形
    式上為真正，亦無從單純以調查書記載之內容，據以實質認定公業黃江山之設立
    人為何？則被告空言主張上開祭祀公業調查書為公文書，應得據其記載內容認定
    公業黃江山之設立人為黃正身及黃墩云云，亦無足採信。
四、被告雖另辯稱：原告於七十一年十一月三日簽署拋棄書（本院卷八二頁），確認
    黃朝明並未參與公業黃江山之設立，雖拋棄書未蓋有騎縫章，但並不影響其本質
    ，故原告已拋棄其派下權，且縱認拋棄書內容並無立書人對現存權利拋棄之意思
    ，惟就拋棄書之內容觀之，亦足以確認黃朝明並未參與祭祀公業黃江山之設立，
    則原告為黃朝明之後世，自亦不得享有派下權云云。然查，上開拋棄書之真正，
    業為原告所否認，且縱其內容為真正，惟依上開拋棄書記載「二、查台中市南屯
    區○○○段二九四地號，地積○．○二九八公頃（○．○四一甲）原係黃墩所有
    ，並由黃正身（朝良）管理，曾經日據時代向政府機關以設立者黃正身、黃墩、
    祭祀公業黃江山管理人黃正身辦理登記有案。‧‧‧三、該地號所有權屬黃墩所
    有，設立者為黃正身、黃墩，有日政時代登記有案，既不屬黃朝明所有，非黃江
    山財產，黃朝明派下員仍無權繼承，願意拋棄該權利」等語，依其內容乃在闡述
    該筆土地為黃墩個人所有，非公業黃江山及黃朝明之財產，故原告無權繼承等情
    ，尚難認係原告係對於既存之權利為拋棄，而有拋棄派下權之意思，是被告以上
    開拋棄書，主張原告已拋棄派下權，且得用以證明黃朝明並未參與祭祀公業黃江
    山之設立，原告為黃朝明之後世，自亦不得享有派下權云云，自難以憑信。
五、綜上所述，本件被告抗辯公業黃江山之設立人為黃正身、黃墩，且原告業已拋棄
    派下權等語云云，均不足採，應以原告主張依系爭公業設定書之記載，其簽署人
    黃番薯、黃居、黃正身三人為公業黃江山之設立人為可信，從而，原告主張其為
六、本件判決之基礎已臻明確，兩造其餘攻擊防禦方法及舉證，經審酌後核與判決結
    果無影響，爰不一一論述，併此敘明。
陸、訴訟費用負擔之依據：民事訴訟法第七十八條。
中　　　華　　　民　　　國　　九十四　　年　　　六　　　月　　 十七 　　日
                                    臺灣臺中地方法院民事第三庭
                                        審判長法　官　張瑞蘭
                                        　　　法　官　陳卿和
                                        　　　法　官　洪堯讚
一、右為正本係照原本作成。
二、如不服本判決，應於判決送達後二十日內，向本院提出上訴狀。（須按他造當事
    人之人數附繕本）。
三、提起上訴，應以上訴狀表明(一)對於第一審判決不服之程度，及應如何廢棄或變更
    之聲明，(二)上訴理由（民事訴訟法第四百四十一條第一項第三款、第四款），提
    出於第一審法院。
四、因財產權而起訴之案件，其向第二審法院上訴，應依民事訴訟法第七十七條之十
    六、第七十七條之十三之規定，預納裁判費，本件上訴人提起上訴，自應依法繳
    納上訴裁判費，關於上訴裁判費計算式為新臺幣十萬元以下部分為一千五百元、
    逾十萬元至一百萬元部分為每萬元一百六十五元、逾一百萬元至一千萬元部分為
    每萬元一百四十八點五元，逾一千萬元至一億元部分為每萬元一百三十二元（其
    畸零之數不滿萬元，以萬元計算）。
中　　　華　　　民　　　國　　九十四　　年　　　六　　　月　　 十七 　　日
                                          法院書記官
